臺灣新竹地方法院刑事判決
111年度易字第327號
公  訴  人  臺灣新竹地方檢察署檢察官
被      告  陳麗娟



選任辯護人  謝曜焜律師
上列被告因偽造文書案件，經檢察官提起公訴（110年度偵字第1
3185號），本院判決如下：
    主    文
陳麗娟犯業務上登載不實準文書罪，處罰金新臺幣壹萬肆仟元，
如易服勞役，以新臺幣壹仟元折算壹日。
    犯罪事實
一、陳麗娟係臺灣銀行新竹分行（址設新竹市○區○○路00號）之
    業務襄理，負責定期存款業務，為從事業務之人。楊逸健於
    民國110年6月17日下午1時29分至35分許，在上址臺灣銀行
    新竹分行，將新臺幣（下同）509萬元分為11筆，其中10筆
    各50萬元、1筆9萬元，以其妹楊菁怡名義辦理適用利率0.35
    %之一般定期存款。陳麗娟事後發現楊逸健上開各筆定期存
    款合計金額已達500萬元以上，認應適用大額定存利率0.05%
    ，而非適用一般定存利率0.35%，欲聯絡楊逸健返回銀行重
    行辦理，經以電話、電子郵件均無法聯繫上楊逸健，陳麗娟
    明知楊逸健並無於同日解除其中1筆50萬元定期存款契約轉
    存活存帳戶，再於翌日重行辦理同額活存轉存定期存款之意
    思表示，竟基於業務上登載不實準文書之犯意，於同日下午
    2時51分許，在臺灣銀行新竹分行，以其為定期存款業務主
    管之權限，登入分行電腦，逕自將楊逸健前揭所為其中1筆5
    0萬元定期存款（定期存單帳號000000000000號）解除轉存
    楊菁怡名下之活存帳戶，再接續於翌日（110年6月18日）下
    午3時41分許，在同一地點，以相同權限，登入分行電腦，
    重行以楊菁怡名義辦理同額活存轉存定期存款（定期存單帳
    號000000000000號），而將此等不實事項登載於其業務上所
    製作之電腦電磁紀錄，足生損害於楊逸健及臺灣銀行新竹分
    行對於存款業務管理之正確性。
二、案經楊逸健訴由新竹市警察局第二分局報告臺灣新竹地方檢
    察署檢察官偵查起訴。
    理    由
一、證據能力：
　　按被告以外之人於審判外之陳述，雖不符刑事訴訟法第159
    條之1至第159條之4之規定，而經當事人於審判程序同意作
    為證據，法院審酌該言詞陳述或書面陳述作成時之情況，認
    為適當者，亦得為證據；當事人、代理人或辯護人於法院調
    查證據時，知有第159條第1項不得為證據之情形，而未於言
    詞辯論終結前聲明異議者，視為有前項之同意，刑事訴訟法
    第159條之5定有明文。其立法意旨在於傳聞證據未經當事人
    之反對詰問予以核實，原則上先予排除。惟若當事人已放棄
    反對詰問權，於審判程序中表明同意該等傳聞證據可作為證
    據；或於言詞辯論終結前未聲明異議，基於尊重當事人對傳
    聞證據之處分權，及證據資料愈豐富，愈有助於真實發見之
    理念，且強化言詞辯論主義，使訴訟程序得以順暢進行，上
    開傳聞證據亦均具有證據能力。查本案所引用下列具傳聞性
    質之證據資料，被告陳麗娟及其辯護人於本院審判程序表示
    不爭執證據能力（見本院卷第83-84頁），並經本院依法踐
    行調查證據程序，檢察官、被告及其辯護人就上開證據之證
    據能力均未爭執，於言詞辯論終結前亦未聲明異議，本院審
    酌前開證據資料作成或取得之狀況，並無違法取證或其他瑕
    疵，亦無顯不可信之情況，且與待證事實具有關連性，故認
    為適當而得作為證據，揆諸上開規定，應具有證據能力。
二、認定犯罪事實所憑之證據及理由：
　　訊據被告固自承有於上揭時、地，將告訴人楊逸健所為上開
    50萬元定存解除轉存活存帳戶，再於翌日重行辦理同額活存
    轉存定存之事項登載於電腦紀錄內等事實，然矢口否認有何
    上揭犯行，辯稱：臺灣銀行有公告500萬元就算是大額，這
    是銀行的慣例，當時是因為前台作業疏忽，沒有注意到已經
    超過500萬元，我審核作業傳票發現錯誤，就盡力通知聯繫
    告訴人，也聯繫不上，我就根據存戶開戶約定事項，發現錯
    誤可以逕行更正，就採權宜措施，先更正1筆存回活存，隔
    天再做定存，讓客戶可以符合一般利率，我絕對沒有任何故
    意或犯意想要損害客人的權益，這筆50萬元不論有無更正，
    從6月17日到7月22日，拿到的利息都一樣云云；其辯護人則
    為其辯護略以：被告為免告訴人受較低大額存款利率之不利
    及銀行存匯秩序，始辦理更正，被告辦理更正時，依「臺灣
    銀行股份有限公司綜合存款存戶約定事項」第22條，不需另
    取得存戶同意即可自行為之，惟被告仍同時以電話聯繫、語
    音留言及電子郵件聯繫告訴人，益證被告未具業務上登載不
    實之主觀故意，退步言之，縱被告誤判告訴人存入金額超過
    500萬元須適用大額存款利率並進行更正交易乙節非屬妥適
    ，然被告所為相關電腦交易紀錄係如實顯現更正50萬元定期
    存款之過程，與客觀之更正事實並無歧異，被告係在告訴人
    所欲達成避免適用大額定存利率目的之授權範圍內，基於「
    臺灣銀行綜合存款存戶須知」第24點「作業錯誤得逕行更正
    」之認知，在不影響告訴人權益之基礎下而為，客觀上並無
    登載不實之行為，主觀上亦無明知為不實事項而登載之犯意
    ，且被告前開更正交易之行為，實質上並不足生損害於告訴
    人及臺灣銀行新竹分行管理之正確性，被告所為不該當業務
    登載不實罪等詞。經查：
(一)被告係臺灣銀行新竹分行業務襄理，負責定期存款業務，告
    訴人於110年6月17日下午1時29分至35分許，在臺灣銀行新
    竹分行，將509萬元分為11筆，其中10筆各50萬元、1筆9萬
    元，以其妹楊菁怡名義辦理適用利率0.35%之一般定期存款
    ，被告事後發現告訴人上開各筆定期存款合計金額已達500
    萬元以上，認應適用大額定存利率0.05%，而非適用一般定
    存利率0.35%，欲聯絡告訴人返回銀行重行辦理，經以電話
    、電子郵件均無法聯繫上告訴人，被告乃於同日下午2時51
    分許，在該分行，以其為定期存款業務主管之權限，登入分
    行電腦，先將告訴人所為其中1筆50萬元之定期存款（定期
    存單帳號000000000000號）解除轉存楊菁怡名下之活存帳戶
    ，再於翌日下午3時41分許，在同一地點，以相同權限，登
    入分行電腦，重行以楊菁怡名義辦理同額活存轉存定期存款
    （定期存單帳號000000000000號），而將該等事項登載於其
    業務上所製作之電腦電磁紀錄等事實，為被告所自承（見偵
    卷第3-4頁反面、第39-40頁、本院卷第231-233頁），並據
    證人即告訴人於警詢及偵查中證述在卷（見偵卷第5-6頁、
    第39-40頁），且有告訴人提出之電子郵件內容（見偵卷第1
    1頁）、綜存存單明細查詢（見偵卷第11頁）、活期儲蓄存
    款/活期存款存摺明細影本（見偵卷第12頁）、定期存款/定
    期儲蓄存款明細紀錄影本（見偵卷第12、13頁）、臺灣銀行
    新竹分行110年10月15日新竹營密字第11050035651號函（見
    偵卷第14頁）暨所附存摺存款歷史明細查詢（見偵卷第15頁
    )、存單主檔查詢【帳號000000000000號、000000000000號
    】（見偵卷第16-17頁)、存單歷史明細查詢【帳號00000000
    0000號】（見偵卷第18頁)、楊菁怡之通訊中文名、地資料
    查詢(個人戶)（見偵卷第19頁)、綜合存款活儲(存)轉定儲(
    存)支出傳票影本（見偵卷第20-21頁）、臺灣銀行新臺幣存
    (放)款牌告利率（見偵卷第22頁)、電子郵件內容（見偵卷
    第23頁）等資料附卷可憑，是此部分事實堪先認定。
(二)被告及其辯護人雖以前揭情詞置辯，惟查： 
 1、觀之被告於警詢時供稱：告訴人於110年6月17日前來本行進
    行綜合存款轉定存作業，當時作業人員幫他辦理定存時，未
    發現當天存款金額已超過500萬元，因為本行規定當日定存
    作業如果累積超過(含)500萬元，利息會從0.35%變成0.05%
    ，會損害到當事人權益，我的職責是定期存款的業務襄理，
    要負責審核每天的存款業務，我當天發現告訴人做的綜合存
    款轉定存已經超過500萬元，我先使用公司電話撥打給告訴
    人，有通沒有人接聽，我還有留言請他跟我們回覆，之後還
    有傳E-MAIL給他，也無人回應，我怕利率會影響到告訴人的
    權益，就在110年6月17日當天將他其中一筆50萬元從定存帳
    戶更正轉回他的活存帳戶，等於是他當天沒有做這筆定存，
    也不會損失他的權益，隔天6月18日早上我好心又將他活存
    帳戶內的50萬元轉入他使用的定存帳戶帳號000000000000，
    以藉此保護他的權益，不會影響到利率等語（見偵卷第3-4
    頁），可知被告於110年6月17日，係在未能聯繫上告訴人之
    情況下，即逕自將告訴人所為上揭50萬元定存辦理解除轉存
    活存帳戶，再於翌日重行辦理同額活存轉存定存，而在銀行
    電腦上為該等事項之登載，其所為登載內容，顯已表彰告訴
    人有向銀行為解約該筆50萬元定存轉存活存帳戶，並於翌日
    重行辦理同額活存轉存定存而成立新的定期存款契約之意思
    表示。然事實上被告當時未能聯繫上告訴人，並未取得告訴
    人之同意或授權辦理此等事項，被告所為前揭登載事項，係
    在告訴人不知情、未為此等意思表示之情況下而為，顯然與
    事實不符，而屬「不實」之登載，已堪認定。
 2、被告及辯護意旨雖辯稱本件係辦理更正，電腦交易紀錄係如
    實顯現更正過程，客觀上並無登載不實行為，被告主觀上亦
    無明知為不實事項而登載之犯意云云。然觀之被告所指更正
    依據之「臺灣銀行股份有限公司綜合存款存戶約定事項」第
    22條、「臺灣銀行綜合存款存戶須知」第24點規定：「存戶
    於貴/本行辦理存、提款或貴/本行受託代發（扣）款項，如
    因貴/本行電腦系統故障或作業錯誤而致帳務不正確時，存
    戶同意貴/本行得逕予更正」，應係在「電腦系統故障或作
    業錯誤而致帳務不正確」之情形，始得由銀行方逕予更正。
    然本件係被告事後審核時認告訴人所辦理定存應適用大額定
    存利率，而此一利率適用之爭議，涉及與存戶間所成立定存
    契約之權利義務關係，顯與「作業錯誤而致帳務不正確」之
    情形有別，且被告所登載前揭內容，係表彰將告訴人之上揭
    50萬元定存解約轉回活存帳戶，再於翌日重行辦理同額活存
    轉存定存而成立新的定存契約之意，此必須基於告訴人與銀
    行雙方之意思表示合致始能為之，顯非前揭得「逕予更正」
    之範疇甚明，被告於案發時已任職臺灣銀行新竹分行業務襄
    理數年，對此當無不知之理。且由被告發送予告訴人之電子
    郵件內容記載「急事 速聯絡……有關今天定存超過500萬需以
    大額定存利率年息百分之0.05計息 為維護你的利益 擬更正
    1筆交易，請明日帶印章到行處理」等語，可知被告對於告
    訴人所為前揭定存若要重行辦理，須得告訴人之同意或授權
    始得為之，當知之甚明，否則何須通知告訴人「速聯絡、帶
    印章到行處理」。然被告卻在未能聯繫上告訴人，明知告訴
    人並無向銀行為解約上揭50萬元定存轉存活存，亦無於翌日
    辦理同額活存轉存定存之意思表示之情形下，便宜行事，逕
    自以「更正」為由，而為前揭涉及告訴人與銀行間有關定存
    契約權利義務關係變動事項之不實登載，所為顯已該當刑法
    業務上登載不實準文書罪甚明，其前揭所辯，顯屬無據，要
    無可採。
 3、至於本件告訴人於110年6月17日所辦理拆單為11筆，合計金
    額509萬元之定存是否須適用大額定存利率之疑義乙節，經
    檢察官函詢臺灣銀行，該行並未有明確回覆，此有臺灣銀行
    110年12月16日銀營運乙字第11050131681號函在卷可參（見
    偵卷第62頁）。而依證人即臺灣銀行新竹分行副理莊博凱於
    本院審理時證稱：「（辯護人問：如果有一個客戶他當天拿
    了501萬元來，然後他除了499萬元存入，另外2萬元又拆另
    外一個單子來存，雖然這2筆分別沒有超過500萬元，但合起
    來超過500萬元，新竹分行就這樣同一天這兩張存單是用當
    日一般利率還是用大額利率？）因為我們都有在營業廳揭示
    牌告利率，來存的客人大部分都知道，當天兩筆存單加起來
    超過500萬元，視為大額利率，會告知客人，如果客人說那
    明天存或過幾天再來存，我們也會說可以。（辯護人問：你
    這樣的說法，有沒有你們銀行什麼樣的函告或依據遵循？）
    因為我們在營業廳揭示牌告一般利率跟大額利率，為了要合
    乎規定，我們一般都是像剛才所說的作法，但有的客人會主
    動跟我們講說為了要節稅，或客人可能臨時要用到錢，若有
    跟我們訴說特別理由，我們會同意兩筆分別沒有超過的5百
    萬元，但加起來超過5百萬元的情況下，還是適用一般利率
    。（辯護人問：你剛才講的客人有特別理由，或客人節稅或
    客人有時要用，請再說明？）這個是客人自己的意志，我沒
    有辦法猜測，但客人主動跟我們講說例如為了二代健保節稅
    ，或例如客人要買房，因為銀行是服務業服務客人，但是每
    件都同意的話，總行規定5百萬大額利率會形同具文，客人
    有特別跟我們講，我們才會同意。（辯護人問：在這樣的情
    況下，同意客人這兩筆的存單同時存入，定存如何計算起息
    日，是同一天還是另一筆隔天才算起息日？）因為客人請求
    我們已經有同意，所以起息日就是同一天。（檢察官問：你
    剛剛回答辯護人說在客戶有特殊請求，經過存匯襄理的同意
    ，例外允許客戶拆單規避5百萬元大額利率，但如果襄理對
    於客戶的請求一概同意，對銀行有什麼損失？）我們公營銀
    行，也有盈餘上繳公庫壓力，例外開太多，會影響存款結構
    。」等語（見本院卷第213、214、216頁），可知在臺灣銀
    行作業實務上，遇拆單定存而總金額達500萬元以上之情形
    ，並非當然一律適用大額定存利率，尚可依個案情形而為不
    同處理。而本件不論告訴人所為前揭拆單定存究竟是否須適
    用大額定存利率，由被告前揭發送予告訴人之電子郵件內容
    ，可知被告當時主觀上係認為告訴人所為前揭定存應適用大
    額定存利率，應可認定。然而，縱使適用大額定存利率會對
    告訴人不利，在前揭50萬元定存（定期存單帳號0000000000
    00號）已成立之情形下，被告仍應依告訴人與臺灣銀行所成
    立定期存款契約之法律關係，循合法途徑為後續之處理，當
    不能擅自在未取得告訴人同意或授權之情形下，逕自以其所
    稱「辦理更正」方式，將原已成立之定期存款契約解除，並
    於翌日再重新成立同額定期存款契約。被告所辯係為避免告
    訴人受較低利率之不利，僅係其行為之動機，尚不能以此解
    免其刑責。
 4、又被告所為前揭不實登載事項，縱使不會造成告訴人利息之
    損失，然重行辦理定存後之起息日、到期日已然不同，自足
    生損害於告訴人之權益，且前揭不實登載事項所表彰告訴人
    與銀行間之權利義務關係變動既與事實不符，自足生損害於
    臺灣銀行新竹分行對於存款業務管理之正確性，辯護意旨稱
    被告所為不足生損害於告訴人及臺灣銀行新竹分行管理之正
    確性，自非可採。　
(三)綜上所述，被告前揭所辯，要屬卸責之詞，不足採信。本案
    事證明確，被告上開犯行洵堪認定，應依法論科。
三、論罪科刑：
    按錄音、錄影或電磁紀錄，藉機器或電腦之處理所顯示之聲
    音、影像或符號，足以為表示其用意之證明者，以文書論，
    刑法第220條第2項定有明文。所謂電磁紀錄，係指以電子、
    磁性或其他無法以人之知覺直接認識之方式所製成之紀錄，
    而供電腦處理之用者而言。而電腦內儲存有關定期存單之存
    款入帳明細、存款期間、利息、利率等資料，係藉由電腦內
    電磁紀錄之處理以文字顯現，足以為表示銀行與客戶間存款
    權利義務之證明，依刑法第220條第2項規定，應以文書論。
    故核被告所為，係犯刑法第215條、第220條第2項之業務上
    登載不實準文書罪。被告先後2日登入電腦為前揭不實登載
    之數行為，係基於同一目的，於密接時間、在同一地點所為
    ，且侵害同一之法益，各行為之獨立性極為薄弱，依一般社
    會健全觀念，難以強行分開，在法律評價上，應視為數個舉
    動之接續實行，應論以接續犯之包括一罪。爰以行為人之責
    任為基礎，審酌被告身為銀行業務襄理，遇存戶定期存單是
    否須適用大額定存利率恐有爭議之情況下，詎未確實取得告
    訴人之同意或授權，即基於便宜行事之心態，逕自於銀行電
    腦紀錄上為前揭不實之登載，有損告訴人之權益及銀行業務
    上文書之信用性，所為自非可取，惟兼衡被告係為避免告訴
    人所為定存恐須適用大額定存利率之不利始為本案犯行，其
    犯罪動機、目的尚稱良善，其犯罪手段、情節亦屬輕微，又
    其無犯罪前科，有臺灣高等法院被告前案紀錄表在卷可參，
    素行良好，復考量其犯後否認犯罪，未能正視己過之犯罪後
    態度，暨其自述學歷為大學畢業，在銀行任職，經濟狀況小
    康之生活狀況（見本院卷第233頁）等一切情狀，量處如主
    文所示之罰金刑，並諭知易服勞役之折算標準。
據上論斷，應依刑事訴訟法第299條第1項前段，判決如主文。
本案經檢察官張凱絜提起公訴，由檢察官陳中順到庭執行職務。
中　　華　　民　　國　　111 　年　　9 　　月　　5 　　日
                  刑事第八庭  法　官　廖素琪
以上正本證明與原本無異。
如不服本判決應於收受本判決後20日內向本院提出上訴書狀，上
訴書狀應敘述具體理由。上訴書狀未敘述上訴理由者，應於上訴
期間屆滿後20日內補提理由書狀於本院（均須按他造當事人之人
數附繕本）「切勿逕送上級法院」。
告訴人或被害人如對於本判決不服者，應具備理由請求檢察官上
訴，其上訴期間之計算係以檢察官收受判決正本之日期為準。
中　　華　　民　　國　　111 　年　　9 　　月　　5 　　日
                              書記官  田宜芳
附錄論罪法條全文：
刑法第215條
從事業務之人，明知為不實之事項，而登載於其業務上作成之文
書，足以生損害於公眾或他人者，處3年以下有期徒刑、拘役或1
萬5千元以下罰金。
刑法第220條
在紙上或物品上之文字、符號、圖畫、照像，依習慣或特約，足
以為表示其用意之證明者，關於本章及本章以外各罪，以文書論
。
錄音、錄影或電磁紀錄，藉機器或電腦之處理所顯示之聲音、影
像或符號，足以為表示其用意之證明者，亦同。